【裁判字號】    99,消債抗,33
【裁判日期】    990714
【裁判案由】    更生事件
【裁判全文】
臺灣臺北地方法院民事裁定            99年度消債抗字第33號
抗  告  人即
債  務  人  甲○○
代  理  人  黃仕翰律師
上列抗告人因消費者債務清理事件聲請更生，對於民國99年2月5
日本院98年度消債更字第293號裁定提起抗告，本院裁定如下：
    主  文
原裁定廢棄。
債務人甲○○自民國九十九年七月十五日上午十一時起開始更生
程序。
命司法事務官進行本件更生程序。
    理  由
一、按債務人不能清償債務或有不能清償之虞者，得依本條例所
    定更生或清算程序，清理其債務；又債務人對於金融機構因
    消費借貸、自用住宅借款、信用卡或現金卡契約而負債務，
    在聲請更生或清算前，應提出債權人清冊，以書面向最大債
    權金融機構請求協商債務清償方案並表明共同協商之意旨。
    協商成立者，應以書面做成債務清償方案，由當事人簽名、
    蓋章或按指印；協商不成立時，應付與債務人證明書；法院
    開始更生程式之裁定，應載明其年、月、日、時，並即時發
    生效力；而法院裁定開始更生或清算程式後，得命司法事務
    官進行更生或清算程式，必要時得選任律師、會計師或其他
    適當之自然人或法人一人為監督人或管理人。消費者債務清
    理條例第3條、第16條第1項、第45條第1項、第151條第1項
    、第3項分別定有明文。
二、本件抗告意旨略以：抗告人前向最大債權銀行即安泰商業銀
    行股份有限公司（下稱安泰銀行）申請協商，並以每月清償
    新台幣（下同）5,000元作為協商方案，惟安泰銀行提出協
    商還款方案，係每月清償7,000元，共計72期之清償方案，
    然依抗告人之經濟狀況，實無法負擔上述清償方案，致協商
    不成立。原審駁回聲請人之更生聲請，其中就抗告人所有之
    中華工程股份有限公司投資部分，原審認定顯有違誤，蓋依
    抗告所提出之全國財產稅歸戶財產查詢清單上，雖有記載中
    華工程股份有限公司之投資，惟該筆投資已因抗告人為清償
    本身債務而予以變賣，故抗告人乃告知原審法院已無該筆投
    資資料，豈料，原審未查，亦未要求抗告人提出說明，逕予
    認定抗告人陳述內容有所矛盾，顯有違誤。又抗告人所提民
    國98年1月至5月之所得資料，僅係因誤計而致前後資料出入
    ，原審未先命抗告人說明，僅逕予駁回，其認定恐已過苛之
    嫌，抗告人雖於更生聲請狀財產及收入狀況說明書上「聲請
    前兩年內收入」記載98年1月至5月薪資為133,396元，然其
    金額不僅當時係以抗告人之薪資帳戶所示資料計算外，且該
    資料亦有部分缺漏，以致抗告人計算上與業務津貼表上金額
    不符，此本非無法補正或說明，況依一般常情，上述僅係計
    算上違誤而已，均非抗告人有意不實記載，然原審均未命抗
    告人予以說明及補正，逕行予以駁回聲請，其認定似已屬過
    苛。另原審未查明抗告人收入不穩定時，尚有配偶提供協助
    之情，逕認抗告人未盡協力義務云云，均屬有誤，抗告人前
    因3名子女僅年約5、6、7歲，均需人隨侍照顧，亦無法正常
    工作，然抗告人本於還款誠意，且為提高償債能力，仍從事
    保險業務以提高收入（因工作時間較為彈性），然因保險業
    務收入本非固定，均係起起落落，故抗告人之前乃與配偶協
    議，僅能負擔每月還款5,000元之條件，並以此向最大債權
    銀行提出協商方案，然原審未予詳查，單單僅以抗告人每月
    收入，逕予判斷抗告人說法有違誤云云，均與事實不符，亦
    有率斷之誤。此外，原審未審酌抗告人每月收入高低相差甚
    大之情，僅認抗告人未有認真參與協商之意，亦有所誤，抗
    告人從事保險業務，故每月收入相差甚大之情，均如上述，
    且償債期間亦長達10餘年之久，故抗告人乃與配偶協商每月
    至多僅能負擔5,000元之協商條件，且抗告人前雖於協商期
    間列每月收入約20,000元，然亦已曾一併敘明上情，該每月
    收入也僅暫以計算，然原審仍未予審酌，其認定亦屬違誤，
    爰請求廢棄原裁定，准予聲請人開始更生程序云云。
三、經查：
（一）本件抗告人因積欠金融機構信用卡、房屋貸款共1,611,15
      6元，前於98年3月間以書面向安泰銀行申請前置協商，經
      債權銀行安泰銀行提出「分72期，0％利率，月繳7,000元
      」清償方案，抗告人未能接受，故協商不成立等情，為抗
      告人陳明在卷，且有前置協商申請書、安泰銀行前置協商
      不成立通知書各1份在原審卷可稽，此部分事實，可堪認
      定。
（二）查抗告人原任職於臺灣人壽保險股份有限公司，自98年1
      月起至99年4月應稅所得淨額為157,438元，實領金額為
      143,997元之情，有臺灣人壽保險股份有限公司99年5月31
      日99台壽業行字第0990000475號函及所附甲○○98-99年
      度薪津支領清冊在卷可據；又抗告人98年度其他實質所得
      收入為700元、1700元、194元、300元、1,200元、1,200
      元、1,200元、2,500元、1,000元、2,300元、2,500元之
      情，則有本院依職權調閱之稅務電子閘門財產所得調件明
      細表在卷可據；如依上述抗告人所得資料，計算抗告人98
      年度1月至12月平均每月實質所得為12,081元（元以下四
      捨五入）；又抗告人於原審曾陳述其每月生活費支出約為
      12,091元，該金額並未踰越內政部所公布98年度臺北市最
      低生活費為14,558元標準，且該生活費用支出尚包括抗告
      人之3名未成年子女之扶養費用，本院認為抗告人所陳報
      之生活費支出應屬合理（此部份尚未計算租金支出），依
      此計算，抗告人顯然無法支付債權銀行安泰銀行所提之每
      月7,000元之協商方案；另外，抗告人之唯一財產為中華
      工程股份有限公司之投資，有台北市稅捐稽徵處全國財產
      總歸戶財產查詢清單在卷可證，而該部分投資業據抗告人
      為處分，且處分所得金額用以清償積欠美國運通信用卡債
      務之情，為抗告人陳報在卷；依據上述抗告人財產所得資
      料所示，可資認定抗告人並無能力履行最大債權銀行安泰
      銀行所提議之清償方案，故抗告人於協商當時未同意債權
      銀行所提之協商還款方案，非無協商誠意，應屬已經踐行
      前置協商程序；另外，本院審酌抗告人於99年4月、5月報
      聘為國華人壽保險股份有限公司之僱傭人員，月薪21,000
      元，於99年6月份已改任承攬人員（兼職），待遇核定係
      按其招攬保單計算，故每月所得並不固定等語，則有國華
      人壽保險股份有限公司業務部來函在卷可稽，又依據臺灣
      人壽保險股份有限公司99年5月31日99台壽業行字第09900
      00475號函及所附甲○○98-99年度薪津支領清冊所示，抗
      告人99年1月至4月之實領金額為842元、4,051元、6,766
      元、2,162元，又抗告人所陳報99年5月之收入為26,854元
      （見抗告人所提出存摺影本），以此計算抗告人99年1月
      至5月之平均收入所得約為12,335元，扣除抗告人每月支
      出之生活費用12,091元，仍不足以履行最大債權銀行之清
      償方案，且該收入亦低於前述臺北市最低生活費用14,558
      元甚多；另外，抗告人為低收入戶成員，有抗告人所提出
      之臺北市低收入戶卡在卷可據；以抗告人現有之收入及財
      產觀之，已遠不及抗告人所積欠之1,611,156元債務，況
      且尚有每月產生之利息債務發生，是本院綜合審酌抗告人
      之財產、信用、勞力（技術）及生活費用支出等狀況，足
      認抗告人已欠缺清償上述債務之能力，客觀上對已屆清償
      期之債務有不能清償或難以清償之虞。
（三）本件聲請人既與最大債權銀行安泰銀行進行協商而不成立
      ，復未經法院裁定開始清算程序或宣告破產，其無擔保或
      無優先權之債務總額未逾1200萬元，又無消費者債務清理
      條例第6條第3項、第8條或第46條各款所定駁回更生聲請
      之事由存在，則抗告人聲請更生，洵屬有據。
（四）原審雖以抗告人所陳報98年1月至5月之薪津收入133,396
      元與抗告人所提出之業務津貼表記載之累計應稅所得102,
      378元、實發金額100,371元不符，又以抗告人98年1月至8
      月所得資料計算每月平均收入僅為15,456元，惟抗告人陳
      報每月平均收入僅約2萬多元，顯然未依實陳報補正，抗
      告人顯有未盡其協力義務；另抗告人自陳每月平均收入2
      萬餘元，每月支出之生活費用約為12,091元，抗告人每月
      尚餘8千元可資運用，非不得依據債權銀行之提議每月清
      償7千元，抗告人卻拒不接受協商方案，顯見抗告人未確
      實踐行前置協商等語。然查，抗告人於原審所陳報之98年
      1月至5月之津貼收入133,396元，較抗告人所提出之業務
      津貼表記載之累計應稅所得102,378元、實發金額100,371
      元為多，應屬抗告人計算錯誤，否則如抗告人欲為虛偽陳
      述，其所陳報之收入應較實際收入為少，方能期待法院為
      有利於抗告人之認定，抗告人實無以少報多之誘因存在，
      故抗告人陳述係因計算錯誤且資料疏漏所致，應堪為信，
      故此部分抗告人應無不實陳述之問題；又抗告人於原審聲
      請更生之日期為98年6月22日，有本院收狀章在原審卷可
      據，而依據抗告人所提出之業務津貼表所示抗告人98年1
      月至5月之累計應稅總額為102,378元，實發金額為100,3
      71元，以此計算98年1月至5月之平均月收入為2萬餘元，
      故抗告人於原審聲請更生當時，聲請狀上記載每月收入平
      均僅約2萬多元，顯非有所錯誤，至於原審裁定計算抗告
      人每月平均收入為15,456元，則係計算至98年8月，係加
      列抗告人於原審聲請更生當時所未產生之收入，實不得據
      此而認定抗告人於原審為聲請更生當時，有為不實之陳述
      ，而未盡協力義務；另外，抗告人雖於原審為更生聲請時
      陳述月收入約為2萬多元，然抗告人之收入每月並不固定
      ，業據抗告人陳述在卷，且依據本院所函詢臺灣人壽保險
      股份有限公司、國華人壽保險股份有限公司結果，抗告人
      之收入確實屬不穩定狀態，此亦可由臺灣人壽保險股份有
      限公司所提供抗告人98-99年度薪津支領清冊所示抗告人
      收入狀況可知，抗告人之每月收入差距頗大，因此，在衡
      量抗告人能否履行債權銀行所提議之協商方案，非可僅以
      抗告人98年1月至5月之收入情形為衡量，故原審以抗告人
      98年1月至5月之每月平均收入2萬多元，而未衡量抗告人
      98年6月以後收入情狀，即謂抗告人非無能力履行債權銀
      行所提議之協商方案，據此認定抗告人無參與協商之誠意
      ，其論斷理由尚有所不足。
四、故綜上所述，原審以抗告人聲請更生有消費者債務清理條例
    第46條第3款之情形，且不合消費者債務清理條例第151條所
    定程式，而駁回抗告人更生之聲請，尚有未洽；抗告意旨指
    摘原裁定不當，求予廢棄，為有理由。爰由本院廢棄原裁定
    ，並裁定准予抗告人更生之聲請，如主文第2項所示。又按
    法院裁定開始更生或清算程序後，得命司法事務官進行更生
    或清算程序，必要時得選任律師、會計師或其他適當之自然
    人或法人一人為監督人或管理人，消費者債務清理條例第16
    條第1項定有明文。本件抗告人聲請更生既經准許，爰併依
    上開規定，裁定命司法事務官進行本件更生程序。
五、據上論結，本件抗告為有理由，爰依消費者債務清理條例第
    11條第2項、第15條，民事訴訟法第492條、第495條之1第1
    項、第450條，裁定如主文。
中    華    民    國    99    年    7   月     14     日
              民事第五庭    審判長法  官  薛中興
                                  法  官  陳靜茹
                                  法  官  陳杰正
以上正本係照原本作成
本件不得抗告
中    華    民    國    99    年    7    月    14    日
                                  書記官  王怡屏

司法院資訊處製作；財團法人民間司法改革基金會備份。
